【裁判字號】    89,保險小上,5
【裁判日期】    890908
【裁判案由】    損害賠償
【裁判全文】
臺灣臺北地方法院民事判決  八十九年度保險小上字第五號
    上  訴  人  乙○○
    被上訴人    明台產物保險股份有限公司
    法定代理人  丙○○
    訴訟代理人  甲○○
右當事人間請求損害賠償事件，上訴人對於中華民國八十九年五月十八日本院台北簡
易庭八十八年度北保險小字第二三九號第一審判決提起上訴，本院判決如左：
    主  文
上訴駁回。
第二審訴訟費用新台幣捌佰捌拾壹元由上訴人負擔。
    事  實
甲、上訴人方面：
  一聲明：
    (一)原判決不利上訴人部分廢棄。
    (二)右廢棄部分，被上訴人在一審之訴駁回。
    (三)第一、二審訴訟費用由被上訴人負擔。
  二陳述：除與原審判決書所載者相同茲予引用外，補稱：
    (一)本件車禍肇事責任，經送台灣省桃園縣車輛行車事故鑑定委員會鑑定，認肇事
      情形不明，無從鑑定，而依道路交通安全規則第九十八條第一項第二款規定：
      「汽車在雙向四車道行駛時，小型汽車內外側車道均可行駛，行駛速度較慢時
      ，應在外側車道行駛。」本件訴外人戴文義駕車行駛於被上訴人前方，因其車
      速緩慢，上訴人欲變換至內線車道，其竟罔顧自身車速較慢，而亦欲變換至內
      線車道，且為注意後方來車而肇事，顯已違反上開道路交通安全規則，過失甚
      大。詎原審竟未依鑑定資料，而認戴文義僅需負擔百分之三十肇事責任，其認
      定事實顯然違反證據法則，並且違背上開規定，並致適用民法第二百十七條第
      一項過失相抵法則有誤。
    (二)上訴人與戴文義所駕駛之汽車相互撞及，各有損壞，亦各有過失責任，為原審
      所認定，上訴人因此車禍支出修車費用新台幣（以下同）二十萬一千一百二十
      元，依民法第三百三十四條規定，自得抵銷，原審竟未詳查，遽認上訴人應賠
      償被上訴人四萬三千五百八十三元，判決顯然違反民法第三百三十四條規定，
      應予廢棄。另戴文義對上訴人所支出之修理費用亦應負損害賠償責任，爰依民
      法第三百三十四條提出抵銷抗辯。
  三證據：援用原審之立證方法及提出估價單一份、照片一幀。
乙、被上訴人方面：
  一聲明：如主文所示。
  二陳述：除與原審判決書所載者相同茲予引用外，補稱：原審判決並無違誤；又上
          訴人主張戴文義對之應負損害賠償之責云云，其現在方請求賠償，已罹於
          侵權行為損害賠償請求權之消滅時效，爰提出時效抗辯。
  三證據：援用原審之立證方法。
    理  由
一被上訴人起訴主張：上訴人於民國八十六年七月二十八日下午三時許，駕駛車牌號
  碼ＧＲ－五八三一自小客車（下稱Ａ車），行經國道中山高速公路北上六十五公里
  三百公尺處，因其未保持行車安全距離，致撞及被上訴人所承保被保險人信達印刷
  電路股份有限公司所有，由戴文義駕駛之車牌號碼ＧＶ－六八五五號自小客車（下
  稱Ｂ車），造成該車毀損，原告業已依保險契約賠付被保險人修理費用七萬七千九
  百一十六元，為此依保險法第五十三條之規定代位被保險人提起本訴，求為判決命
  上訴人應給付被上訴人七萬七千九百一十六元（其中超過四萬三千五百八十三元部
  分，原審為被上訴人敗訴之判決，未據被上訴人聲明不符，已告確定）。上訴人則
  自承於前揭時地駕駛Ａ車與戴文義所駕駛Ｂ車發生碰撞事故，並自承於變換車道時
  未保持車距致煞車不及而肇事，但抗辯戴文義未注意其所駕駛Ａ車動向，事故之發
  生雙方均有過失等語。
二原審斟酌全辯論意旨及調查證據之結果，以：(一)被上訴人主張之事實，業據提出估
  價單、修車發票各三紙、汽車險賠款收據暨同意書一紙、被保險人汽車保險卡、行
  照各一件及車損照片七幀為證，核與內政部警政署國道公路警察局第一警察隊八十
  八年十月二十六日公警國一刑字第一三七五二號函檢附道路交通事故調查報告表記
  載肇事經過情形相符。上訴人亦自承對事故之發生有過失，致被上訴人所承保Ｂ車
  受有損害，自應負侵權行為損害賠償責任。(二)按汽車在行駛途中，不得驟然或任意
  變換車道，如欲超越前車或變換車道時，應先顯示方向燈告知前後車輛，並保持安
  全距離及間隔，方得超越或變換車道，高速公路交通管制規則第十一條定有明文。
  經查本件車禍肇事責任，經送臺灣省桃園縣區車輛行車事故鑑定委員會鑑定結果，
  認因當事人雙方對行向各執一詞，肇事情形不明，無從鑑定，固有該鑑定委員會八
  十九年三月十三日八九府車鑑桃字第Ｏ一八八號函可稽，然審酌上訴人於警訊時供
  稱：「我當時行車時速約約九十至一百公里，行使於中線車道。」、「當時前車速
  度緩慢，於是我變換車道至內車道，但是因前車也變換車道，我剎車不及以右側車
  頭擦撞前車ＧＶ－六八五五自小客車左側車身而肇事‧‧‧‧」、戴文義於警訊時
  稱：「當時行車時速約六十公里，行駛於中線車道」、「當時前方車多，我依正常
  速度行駛，突然有碰的一聲巨響，我才發現自己被撞，我馬上踩剎車，車子便打滑
  ，以致於車頭向南，車尾向北而肇事。」等語，及Ａ車係車頭及右側車身受損，Ｂ
  車係左側車身及右側前後車頭受損等情，足認本件車禍主要撞擊點係在高速公路中
  線車道，上訴人所駕駛Ａ車右側車頭碰撞戴文義所駕駛Ｂ車之左側車身，兩車肇事
  後均打滑復與中間分隔帶之護欄發生碰撞，造成Ａ車車頭及右側車身受損，Ｂ車右
  側前後車頭受損，車禍發生之原因乃上訴人駕駛Ａ車行駛高速公路變換車道至內線
  車道時，未保持安全距離及間隔，適同一車道內之Ｂ車即戴文義所駕駛車輛亦欲變
  換車道至內線車道所致，是上訴人駕駛車輛行駛高速公路未保持安全距離及間隔即
  變換車道，為本件車禍肇事之主因，應就本件車禍負百分之七十肇事責任；至戴文
  義駕駛車輛行駛高速公路，未注意後方來車即任意變換車道亦有疏忽，應負百分之
  三十肇事責任，並依民法第二百二十七條第一項過失相抵之法則減輕上訴人損害賠
  償責任。(三)被上訴人主張其承保之Ｂ車經送修後共支出修理費八萬零九百一十六元
  ，扣除被保險人自負額三千元，實賠七萬七千九百一十六元，並提出估價單及修車
  發票各三紙為證，惟經送鑑定結果認以六萬二千二百六十一元（含零件二萬一千二
  百六十一元，已扣除折舊，及工資四萬一千元）為合理，有臺灣區汽車修理工業同
  業公會八十九年一月十三日區汽工（溪）字第Ｏ一一三三號函在卷可稽，故被上訴
  人於此範圍之支出核屬必要費用等語，為其得心證之理由，從而判命上訴人應給付
  被上訴人四萬三千五百八十三元（即修理費六萬二千二百六十一元之七成，小數點
  以下四捨五入）及自起訴狀繕本送達之翌日即八十八年八月十二日起至清償日止，
  按年息百分之五計算之利息，並駁回被上訴人逾前開數額之請求，經核於法洵無違
  誤。
三上訴人固爭執原審未依鑑定結果逕自認定過失比例，且於認定戴文義對系爭事故之
  發生亦有過失後，又未依法抵扣上訴人得請求賠償之數額，顯屬判決違背法令云云
  。然取捨證據、認定事實本為法院之職權，系爭車禍責任之歸屬，鑑定機關雖作成
  無從鑑定之結論，但原審詳查各項事證後，認定雙方均有過失，並於判決理由中詳
  載其心證之所由得，並無違背法令之處；而民事訴訟係採辯論主義，當事人未提出
  之主張，法院並不得加以斟酌，查上訴人在原審並未提出抵銷抗辯，原審就此未加
  審酌，更難認為違法。上訴論旨，就原審取捨證據、認定事實之職權行使，指摘其
  為不當，求予廢棄改判，不能認為有理由，應予駁回。
四按「當事人於第二審程序不得提出新攻擊或防禦方法。但因原法院違背法令致未能
  提出者，不在此限。」民事訴訟法第四百三十六條之二十八定有明文。本件上訴人
  於原審並未提出抵銷抗辯，遲至本院審理時始行提出，又非因原審違背法令致未能
  提出，揆諸上開規定，其於本院所為之抵銷抗辯屬新攻擊防禦方法，自不應准許，
  併此敘明。
五兩造其餘攻擊防禦方法及舉證，核與判決結論無影響，不再一一論列，附此說明。
六本件訴訟費用額，依後附計算書確定如主文所示金額。
據上論結，本件上訴為無理由，依民事訴訟法第四百三十六條之一第三項、第四百四
十九條第一項、第七十八條，判決如主文。
中      華      民      國    八十九    年      九      月      八      日
                                            民事第二庭審判長法官  吳光釗
                                                            法官  黃書苑
                                                            法官  陳婷玉
右為正本係照原本作成
本判決不得上訴。
中      華      民      國    八十九    年      九      月      八      日
                                                      法院書記官  王  儀


司法院資訊處製作；財團法人民間司法改革基金會備份。
